臺灣新竹地方法院刑事判決　　　　　　　　　　　　　　九十一年度易更字第一號
　　公　訴　人　臺灣新竹地方法院檢察署檢察官
　　被　　　告　己○○
　　選任辯護人　江肇欽律師
右列被告因誹謗案件，經檢察官提起公訴（八十八年度偵字第六一七二號），本院判
決如左：
    主      文
己○○無罪。
    理      由
一、公訴意旨略以：被告己○○為新竹市○○路五十六號「梅竹山莊」Ｇ棟十二樓之
    三住戶，告訴人戊○○則為同棟十三樓之三住戶（即被告之樓上）。民國八十七
    年八月間，被告之夫丁○拒絕告訴人進入住處檢修水管漏水問題，雙方發生嚴重
    爭執，詎被告竟基於誹謗之概括故意，在「梅竹山莊」向不特定之住戶及臺灣積
    體電路股份有限公司（以下簡稱為臺積電公司）向不特定之同事散佈告訴人故意
    在深夜用力敲擊地板，驚嚇其家人，使其經常失眠、備受煎熬等不實流言，復於
    同年十一月六日起，邀請「梅竹山莊」內不特定之住戶具名連署「明確規範梅竹
    山莊網站使用內容」之提案，並利用簽署連署書之機會，亦向不特定之人指摘、
    傳述謂：「告訴人戊○○自八十七年九月間起至同年十二月間止，連續於半夜故
    意重擊地板、製造噪音、妨礙安寧。」等不實言論，足以毀損告訴人戊○○之名
    譽，因認被告涉有刑法第三百十條第一項之誹謗罪嫌云云。
二、按犯罪事實應依證據認定之，無證據不得推定其犯罪事實；不能證明被告犯罪者
    ，應諭知無罪之判決，刑事訴訟法第一百五十四條、第三百零一條第一項分別定
    有明文。又所謂認定犯罪事實之證據，係指足以認定被告確有犯罪行為之積極證
    據而言，如未發現相當證據，或證據不足以證明，自不能以推測或擬制之方法，
    以為裁判基礎。且告訴人之指訴，係以使被告受刑事訴追為目的，是其陳述是否
    與事實相符，仍應調查其他事實以資審認，始得為不利被告之認定。又認定不利
    於被告之事實，需依積極證據，茍積極證據不足為不利於被告事實之認定時，即
    應為有利於被告之認定，更不必有何有利之證據。次按，刑事訴訟上證明之資料
    ，無論其為直接證據或間接證據，均須達於通常一般人均不致於有所懷疑，而得
    確信其為真實之程度，始得據為有罪之認定，若其關於被告是否犯罪之證明未能
  達此程度，而有合理性懷疑之存在，致使無從形成有罪之確信，根據「罪證有疑
    ，利於被告」之證據法則，即不得遽為不利被告之認定，其以情況證據（即間接
    證據）斷罪時，尤須基於該證據在直接關係上所可證明之他項情況事實，本乎推
    理作用足以確證被告有罪，方為合法，不得徒憑主觀上之推想，將一般經驗上有
    利被告之其他合理情況逕予排除，此觀諸最高法院七十六年臺上字第四九八六號
    、三十二年度上字第六七號判例意旨甚明。第按，刑法第三百十條第一項之誹謗
    罪須行為人將足以毀損他人名譽之事，散發或傳佈於大眾始足當之，如僅告知特
    定人或向特定機關陳述，即與犯罪構成要件不符（最高法院七十五年臺非字第一
    七五號判例參照）。換言之，若行為人僅是向特定人或特定機關陳述，而非於多
    數人或不特定人得共聞共見之場合，當場散發或傳佈足以毀損他人名譽之事，即
    無刑法第三百十條第一項之罪成立之餘地；又刑法第三百十條第二項加重誹謗罪
    之成立，以意圖散布於眾，而以散布文字、圖畫之方式，指摘或傳述足以毀損他
    人名譽之事者為要件，是行為人散布文字時，須有誹謗之故意，始足當之。又誹
    謗罪不問事實之有無，概行處罰，其箝制言論自由及妨害社會之發展，可謂極矣
    ，是有所謂「真實抗辯原則」之立法例，即凡與公共利益有關之真實事項，亦不
    得宣布，其於保護個人名譽不免過當，而於社會之利害，未嘗慮及矣，因認對於
    所誹謗與公益有關之事，能證明為真實者，不罰。再參諸美國憲法對言論自由保
    障之精神，其法制要求對公共事務，特別是對公務員及公眾人物所為之言論，須
    證明行為人具實質之惡意（actual malice），即明知為不實之確定故意或出諸
    不論真實與否之未必故意（reckless disrgard），始得追究行為人之責任，此
    即所謂之「真正惡意原則」。而我國大法官會議甫於八十九年七月七日作成之釋
    字第五百零九號解釋，即揭櫫「言論自由為人民之基本權利，憲法第十一條定有
    明文，國家應給予最大限度之維護，俾其實現自我、溝通意見、追求真理及監督
    各種政治或社會活動之功能得以發揮。惟為兼顧對個人名譽、隱私及公共利益之
    保護，法律尚非不得對言論自由依其傳播方式為合理之限制。刑法第三百十條第
    一項及第二項誹謗罪即係保護個人法益而設，為防止妨礙他人之自由權利所必要
    ，符合憲法第二十三條規定之意旨。至刑法同條第三項前段以對誹謗之事，能證
    明其真實者不罰，係針對言論內容與事實相符之保障，並藉以限定刑罰權之範圍
    ，非謂指摘或傳述誹謗事項之行為，必須自行證明其言論內容確屬真實，始能免
    於刑責。惟行為人雖不能證明言論為真實，但依其提出證據資料，認為行為人有
    相當理由確信其為真實者，即不能以誹謗罪之刑責相繩，亦不得以此項規定而免
    除檢察官或自訴人於訴訟程序中，依法應負行為人故意毀損他人名譽之舉證責任
    ，或法院發現其為真實之義務」之意旨。
三、訊據被告己○○固不否認曾向「梅竹山莊」之警衛、「梅竹山莊」住戶管理委員
    會相關人員及臺積電公司之同事提及樓上之住戶即告訴人在深夜製造噪音等情，
    惟堅決否認有誹謗犯行，並辯稱：我未故意指摘告訴人，我主要之目的係求助，
    且樓上之住戶確實有在深夜製造噪音等語。經查：
（一）被告確於八十七年間因樓上之住戶經常於深夜發出聲響，而向「梅竹山莊」社
      區管理中心總幹事彭寬裕反應，彭寬裕乃指派警衛前往被告住處查證，而警衛
      古文銓於八十七年十月一日至八十七年十一月底止任職警衛期間，亦確曾依彭
      寬裕之指示，於某日晚上十時至十一時間至被告住處，並在被告住處內停留約
      半小時，而古文銓停留之半小時內，確曾聽到來自被告之樓上即告訴人之住處
      內發出敲擊聲，且間隔約十餘分鐘又有同樣的敲擊聲，每次之敲擊聲均約三、
      四下，嗣後彭寬裕即依警衛之報告明確告知告訴人應注意聲響之問題等情，業
      據證人彭寬裕、古文銓於檢察官偵訊時證述綦詳（詳偵查卷第五十七、五十八
      頁），並有宏國保全股份有限公司值勤交接紀錄表二份在卷足稽；又告訴人樓
      上住戶（即新竹市○○路五十六號十四樓之三）乙○○於本院前審審理時（本
      院八十九年度易字第三七二號地一四一頁）到庭證稱：「（你在八十七年間是
      否有聽到樓下的聲響？）有聽到聲音，但沒辦法確認是否來自樓下，我是八十
      七年八月才搬進去才聽到的：：是聽到腳步聲，還有東西落地的聲音：：聲響
      時間大致在深夜：：十五樓之三（按即證人之樓上）迄今都沒有住戶」等語在
      卷；再者，被告亦確曾向「梅竹山莊」住戶管理委員會相關人員、住戶及臺積
      電公司之同事提及樓上之住戶在深夜製造噪音等情，亦據證人庚○○（管理委
      會會委員龔俊榮之配偶）、許正貴（住戶兼臺積電公司之同事）、辛○○（管
      理委員會副主委）、丙○○（告訴人任職於凌揚公司之同事，聽聞在臺積電公
      司任職之友人甲○○之陳述）等先後於偵查中及本院調查時證述屬實；且被告
      之配偶丁○亦曾因此於八十七年十一月二十八日十二時十分向新竹市警察局第
      二分局備案，亦有新竹市警察局第二分局受理各類案件紀錄表在卷足參；又被
      告為蒐證告訴人之住處確曾於半夜製造噪音之事實，乃以面對電視機（電視機
      以靜音處理）錄影之方式錄影存證，而經本院前審於八十九年十一月十五日當
      庭勘驗被告於偵查中所提出之錄影帶結果，該錄影帶最開始出現之電視畫面為
      「非常男女」節目即將結束之際，顯示當時之時間應為接近晚上十一時左右，
      而錄影之中，確實亦陸續出現撞擊地板之聲音等情，亦據本院當庭播放該錄影
      帶勘驗無誤，有訊問筆錄載明在卷。揆諸前開情節，被告異時異地均能舉證告
      訴人住處於入夜後均發出非正常之聲響，且每次間隔之時間均甚短暫，主觀上
      乃認為告訴人之住處係刻意製造噪音，顯然尚非無據。
（二）第按，公寓大廈管理條例之立法目的，乃為加強公寓大廈之管理維護，提昇居
      住品質。因此，區分所有權人除法律另有限制外，對其專有部分，雖得自由使
      用、收益、處分，並排除他人干涉；然區分所有權人對專有部分之利用，不得
      有妨害建築物之正常使用及違反區分所有權人共同利用之行為；又住戶應遵守
      下列事項：一、於維護、修繕專有部分、約定專用部分或行使其權利時，不得
      妨害其他住戶之安寧、安全及衛生，公寓大廈管理條例第一條、第五條、第六
      條第一項第一款分定有明文。據此，公寓大廈之住戶倘有前開違反公寓大廈管
      理條例第五條、第六條第一項第一款規定之情事，自非僅屬私德，應認係有關
      公共利益之事項。從而，告訴人之住處經常於半夜發出非正常之聲響，被告乃
      認係告訴人之住處刻意製造噪音，核應係屬有關公共利益之事項。
（三）又查，姑不論被告主觀上認告訴人之住處刻意製造噪音是否確係屬有關公共利
      益之事項，然告訴人於提出本件告訴時已明確載明被告係連續於八十七年十一
      月、十二月間具體向不特定之多數人指摘、傳述告訴人於深夜騷擾被告，而足
      以毀損告訴人名譽之事，嗣於本案偵查期間，告訴人又具狀指稱被告係自八十
      七年九月間開始誹謗告訴人，亦有告訴人於八十八年十月十八日提出之聲請狀
      附於偵查卷（詳偵查卷第四十八頁）可明。再者，證人庚○○於本案偵查中及
另案臺灣新竹地方法院檢察署八十八年度偵字第一０七四號案件（告訴人戊○○告訴被告丁○妨害名譽案件）偵查中亦證稱：「被告是說告訴人家半夜有重
      敲擊地板及：：聲音，被告向我說，有在電話裡、電梯裡、她家裡，電梯裡還
      有其他的人在，她說告訴人家中常常製造聲響，嚴重影響到她精神狀態及身體
      不適：：；我還跟她說如果半夜再發生，馬上打電話給我，我會向告訴人勸阻
      ，但是【後來被告沒有再提過】，我也沒有去告訴人家。」（詳偵查卷第二十
      四頁）、「（八十七年十二月二十三日晚上，你是如何排解二造糾紛？）當天
      晚上我受告訴人的委託，打電話給被告（係指丁○）表示告訴人願意握手言和
      」、「我先生俊榮（指後述之證人龔俊榮）是委員之一：：協調過程中丁○比
      較激動，並表示可以分辨是男人或女人的走路聲音。」等情，有臺灣新竹地方
      法院檢察署八十八年度偵字第一０七四號案件八十八年三月九、十八日檢察官
      偵訊筆錄在卷足證（詳偵查卷第三十二頁、第四十二頁），核與被告供稱：「
      是在八十七年九月間因受半夜吵鬧聲，精神及身體不堪負荷，所以在我家，我
      向庚○○求救，因當時她來我家溝通先前水管爭執事件，我向她說，她叫我忍
      一段時間，就不會有這種聲音。」、「我是第一個跟庚○○說的，而先前有找
      過警衛及管理中心彭先生都沒有用，所以才尋求能替我解決：：」、「因我跟
      她說過很多次都沒有效，所以我沒有再去找庚○○。」等情相符（詳偵查卷第
      二十三頁至第二十四頁）；並據證人李岳奇（當時之社區中心總幹事）、龔俊
      榮（管理委員會委員）在另案臺灣新竹地方法院檢察署八十八年度偵字第一０
      七四號案件偵查中證稱：「後來有人通知我們去開二戶的協調會，：：有提到
      樓上晚上有敲擊聲音造成丁○太太的精神不好而協調。」（參證人李岳奇之證
      述，詳偵查卷第三十九頁背面）、「協調時我有在場，時間是八十七年十二月
      初．．．（當時被告即指該案之被告丁○）：：是敘述告訴人有敲擊地板聲及
      騷擾的情形。」（參證人龔俊榮之證述，詳偵查卷地四十一頁），足徵被告向
      證人庚○○等人指摘告訴人之住處製造噪音之事，至遲應係在八十七年十二月
      二十三日之前。此外，證人許正貴、丙○○、辛○○於本院前審調查、審理時
      亦分別到庭證稱：「（你是否曾經聽被告說告訴人在深夜敲擊地板驚嚇其家人
    ，造成其失眠痛苦不堪？）有，第一次說是樓上住戶。但沒有指名道姓。第二
      次拿連署書給我連署時，：：之後就沒有再找我提過此事，所以最後一次跟我
      講噪音的事，是在找我連署的時候。」、「被告第一次告訴我噪音之事距第二
      次找我連署之時間只相差幾天」（詳證人許正貴於本院八十九年十一月二十九
      日訊問筆錄、第一一四頁至第一一五頁）、「我是聽台積電的朋友甲○○講的
      ，應該是在八十七年間：：告訴人的部門的人知道這件事，他部門的人比我早
      知道。甲○○是打電話問我告訴人是怎樣的人，說他聽同事說告訴人常半夜敲
      地板，造成樓下的人困擾。」（參證人丙○○於本院八十九年十一月二十九日
      訊問筆錄、第一一六頁）、「（八十七年間有無問被告為何臉色蒼白，被告告
      訴你是受噪音干擾？）：：有這回事。」（參證人辛○○於本院八十九年十二
      月十三日審判筆錄、第一四三頁）等情，而被告係於八十七年十一月六日起將
      「梅竹山莊網站控管提案」找「梅竹山莊」之住戶連署，亦有「梅竹山莊網站
      控管提案」附於卷可參（詳偵查卷第二十九頁）。凡此亦均足以證明被告對外
      陳述告訴人之住處製造噪音之事至遲均係在八十七年底無訛。況證人許正貴另
      證稱：「我沒有直接告訴告訴人關於被告告訴我噪音的事，是告訴人的太太告
      訴我太太說樓下的人講他們製造噪音，：：告訴人的太太告訴我太太這件事的
      時間是介於前開被告第一次告訴我噪音之事及第二次找我連署之間」（參本院
      八十九年十一月二十九日訊問筆錄、第一一六頁）等語，核與證人即告訴人之
      配偶劉淑芳到庭證稱：「我有打電話告訴許太太：：我跟她說樓下的人說我們
      製造噪音，大概在八十七年十月中旬搬進去住，一搬進去沒多久我與我先生就
      有聽說被告在外面講我們製造噪音的事，：：這件事大概在八十七年十一月底
      」（亦參本院八十九年十一月二十九日訊問筆錄、第一一六頁）等情相符，而
      告訴人亦據此坦稱：從八十七年底起即陸續聽聞被告在外指摘伊之住處製造噪
      音之事等情屬實（亦參本院八十九年十一月二十九日訊問筆錄）。且證人丙○○亦於本院九十一年五月十三日訊問時證述：「八十八年三月初告訴人留職停
      薪後回公司上班，甲○○是我先生朱壁修是以前的工業技術研究院同事，甲○○有打電話來詢問過戊○○的為人如何，我覺得很奇怪，因為甲○○不認識戊○○，我問他為何要問，然後他告訴我說他的同事（己○○）說她睡不著覺，
      因為半夜樓上有人敲地板不能入睡，常常要喝酒才能入睡，【甲○○是八十七
      年底打電話問我的】，我是到八十八年三月初我的座位旁有傳真機，看到戊○○與律師間之往來文件，我才問他。」等語綦詳。綜據前開所述，本案依證據
      調查之結果，乃僅足以證明被告係於八十七年底前有在外陳述告訴人之住處製
      造噪音之事，而告訴人亦於八十七年底前即已知悉此事甚明。至他人經被告之
      陳述而得知告訴人之住處製造噪音之事後，縱於八十八年間再陸續告之告訴人
      ，然仍無解於被告陳述之時間點為八十七年底前，亦無解於告訴人早於八十七
      年底前即已知悉之事實。
（四）再查，雖證人庚○○表示：被告於「八十八年二月間」還到其住處就此事件誹
      謗告訴人，並於九十一年三月六日、九十一年七月十二日分別到庭證述：「（
      問：被告是在何時跟你抱怨噪音的事情？）答：有很長的一段時間，當告訴人
      搬進來的時候，大約在農曆（八十八年）大年初四的時候，她有打手機給我，
      她告訴我說，我有接到法院的傳票，之後大約三天，我回來的時候，她與她先
  生有來找我，我當時有告訴她說，大家都是鄰居，我願意辦桌大家出來講一講
      就好了。：：」、「那時好像是農曆過年初四或初六，我要出去玩的第一天，
      被告打電話給我先生的手機，是我先生龔俊榮接的，他告訴我那天他出庭有看
      到我的名字在上面，要傳我出庭，因我們正在開車不方便接聽。過了幾天，應
      該是玩回來的一星期至十天左右，被告和她先生到我家又向我傳述告訴人還有
      在製造噪音，其實，以前在我擔任住戶管理委員會委員時（約半年前），我就
      聽過被告向我們傳述告訴人在樓上製造噪音的事。我只能說被告是不斷向我重
      複的述說樓上（戊○○）製造噪音讓他無法睡覺，生活在恐懼中。被告自第一
      次告訴我噪音的事情到過年後間約半年，她前後告訴我好多次，但她都沒有請
      我到她家聽過半夜的噪音，且我那時都先穿好衣服以隨時到被告家中聽有無噪
      音。」，惟證人庚○○於偵查中已肯定表示被告係在電話裡、電梯裡及被告家
      裡講述告訴人半夜製造噪音擾鄰之事，從未提及被告曾在證人庚○○家中述說
      此事，而被告亦因在上述電話裡、電梯裡及被告家裡向證人庚○○講述告訴人
      半夜製造噪音擾鄰之事後，因無任何效果，所以未再去找證人庚○○幫忙，業
      據證人庚○○及被告供承明白，則被告根本要無再於八十八年農曆春節後至證
      人家中講述此事，參以倘被告確曾於八十八年農曆春節後至證人家中講述告訴
      人半夜製造噪音擾鄰之事，衡情，證人於偵查中記憶應較本院審理時清晰，何
      以於偵查中並未提及？則告訴人所指稱被告於八十八年二月間（過農曆年後）
      還到證人庚○○住處就此事件誹謗告訴人云云，即有可議。縱如上開證人庚○○所言屬實，亦僅止於證明被告曾於八十八年農曆大年初四打電話給證人，再
      於三日或數日後與被告之夫丁○一同去找證人，就被告講述告訴人半夜製造噪
      音擾鄰之事尋求解決，而非證明被告曾於八十八年二月間至證人家中連續誹謗
      告訴人之事實。
（五）末查，被告一開始向證人庚○○述說，為求得到其他住戶之協助以勸阻告訴人
      ，嗣又陸續向二名警衛及總幹事彭寬裕、告訴人之朋友許正貴等人提起，乃為
      請求幫忙解決問題，初無誹謗告訴人之故意，而上開曾聽聞被告陳述關於告訴
      人在半夜敲地板之人，均係特定之人，且被告也是先後個別告知，並非在大庭
      廣眾之下宣佈，自無所謂意圖散佈於眾可言。再者，被告向上開證人陳述時，
      事實上當時均無其他人在場，證人庚○○所述證言被告陳述時電梯裏還有其他
      人以及在電梯內、及出電梯至停車場時，旁人耳朵有貼過來聽云云，縱令屬實
      ，由證人庚○○所證「旁人耳朵有貼過來聽」之證詞，益足徵被告只是向庚○○小聲告知，並無讓旁人聽到之意圖，倘被告有心公告周知，儘可高聲談論，
      旁人耳朵又何需特別貼過來聽？堪認被告尚無散佈於眾之意圖。是被告以上開
      情辭置辯，尚堪採信。本件被告己○○僅將告訴人半夜製造噪音之事尋求解決
      ，就係向特定人為陳述，況告訴人與被告夫妻間因雙方間水管修繕問題引發不
      快確屬事實，告訴人進而利用居住被告樓上之情勢，一再於深夜故意敲擊地板
      ，驚擾威嚇被告一家人，非無動機存在，且告訴人曾於八十七年十月十五日凌
      晨三時三十八分四十六秒上網誹謗丁○之情事，告訴人利用夜深人靜之時機用
      力敲擊地板製造聲響以擾亂驚嚇被告一家人，時間上仍屬合理可能，又被告及
      其夫丁○為解決此事，尚斥資九萬九千四百六十元，委託大邑設計公司裝設隔
      音牆設備（詳八十九年度易字第三七二號本院卷第三十九頁），以抵擋告訴人
      之暗夜侵擾，被告所陳述之內容要非純屬臆測。綜上所述，被告向「梅竹山莊
      」關心本件紛爭之住戶談及其樓上住戶有深夜敲擊地板一事，並無證據足認被
      告係出於惡意，而依被告所提出前揭證據資料，足認其為前開言論時主觀上確
      有相當理由確信其為真實，應有「真正惡意」抗辯之適用，被告既不具誹謗之
      故意，其行為自與誹謗罪之構成要件有間，即不能遽以該罪相繩。綜上所述，
      公訴人所指被告右揭行為，既與誹謗罪之構成要件有間，此外，本院復查無其
      他積極證據足認被告有公訴人所指之上述犯行，揆諸首揭說明，尚難以告訴人
      之指訴遽入被告於罪，自應為無罪之諭知。
據上論斷，應依刑事訴訟法第三百零一條第一項，判決如主文。
本案經檢察官林鳳師到庭執行職務。
中      華      民      國    九十一    年      七      月     三十     日
                                臺灣新竹地方法院刑事第一庭
                                    法  官  林  秋  宜
右正本證明與原本無異。
如不服本判決，應於判決送達後十日內向本院提出上訴狀（應附繕本），上訴於臺灣
高等法院。
                                    書記官  鄒  茂  瑜
中華      民      國    九十一    年      七      月     三十一   日
